# 清算遇到的问题，陈版

提问人：呼叫帮助 时间：2010-06-18 17:36:30
这二天在一家内资房地产企业进行清算审计，现在遇到这样一个问题，双方僵持不下，报告也还未出，现求助陈版，望指点迷津！
股东会决定，现将一家内资房地产企业进行清算，房地产公司已按公司法的相关程序规定进行了公告，并且也请税务部门进行了税款清算，税务部门已经出具了税务注销登记。税务清算后我们审计组进驻，经审计时公司账面上尚有 3 套房产未出售，并具也有大量的债权债务未完结，现在清算组决定： 1 、 房产由股东收回，对房产清算组决定以账面原值进行计算，不进行评估；理由：债务足够清偿不需要进行评估； 2 、 债权确实收不回来，将其核销但无相关依据；理由：债权收不回，清算组先进行核销，若股东会有异议，再进行法律诉讼，否则按约定的时间是清算不完的； 3 、 债权能收回，但在清算期间拿不到现款，将其移交给股东； 4 、 对债务单位，清算组不发函，只以清算公告为准，公告仅在市级报纸上公告一次。债务对方单位不在 45 日申报的，就不偿还，作为清算收益处理。理由；发函也许也收不到，但公司法也未规定，必须要发函通知，所以只以清算公告为准没问题。
我们向清算组提出： 1 、股东收回房产应评估，并且已评估价值计提各项税款； 2 、清算组将其核销，但提供相关依据，否则我们不能认定就是损失； 3 、债权能收回，但在清算期间拿不到现款，将其移交给股东我们无异议； 4 、公告为公告，发通知公告这个程序不能少，否则就不能进行清算。 请问陈版， 1 、清算组的决定是否准确？ 2 、我们的要求是否准确合理？

回答人：chenyiwei
回复 楼主 呼叫帮助 的帖子个人赞同你的看法。

回答人：chenyiwei
回复 报纸 ahhf 的帖子我理解公告仅适用于未知债权人。对于已知的债权人还是应当发函。

回答人：chenyiwei
回复 7 楼 ahhf 的帖子清算还是比较注重法律形式的。建议清算组严格按照法律规定执行，或者咨询律师意见，评估清算组这一行为是否恰当以及是否可能还存在后续的风险。

回答人：chenyiwei
回复 10 楼 呼叫帮助 的帖子我个人基本上赞同你的意见。不过我对这一块也不是非常熟悉实务操作，建议可到税务业务探讨版面发帖让那里的网友确认一下。

提问人：呼叫帮助 时间：2010-06-23 11:32:50
国家税务总局关于企业清算所得税有关问题的通知 国税函[2009]684号 根据《中华人民共和国企业所得税法》及其实施条例的有关规定，现就企业清算所得税有关问题通知如下： 　　一、企业清算时，应当以整个清算期间作为一个纳税年度，依法计算清算所得及其应纳所得税。企业应当自清算结束之日起 15 日内，向主管税务机关报送企业清算所得税纳税申报表，结清税款。 企业未按照规定的期限办理纳税申报或者未按照规定期限缴纳税款的，应根据《中华人民共和国税收征收管理法》的相关规定加收滞纳金。
二、进入清算期的企业应对清算事项，报主管税务机关备案。 清算组只需要提供税务部门的税务注销证明就可以办理工商注销手续,工商注销以后企业已不存在了,清算组会在清算结束之日起 15 日内，向主管税务机关报送企业清算所得税纳税申报表，结清税款? 感觉这个文出具没有多大实用效力,但中介机构在实务不按国家相关税务文件进行处理,又明显违规。 实务如何处理好这些问题呢？
二○○九年十二月四日

回答人：chenyiwei
回复 36 楼 呼叫帮助 的帖子从会计处理角度： A部分业主的收入确认时间为业主验收认可所购买的房屋，开发商交付钥匙，办理入伙手续时。 C部分业主的收入确认时间为约定交房期限届满时。 B部分业主尚未接受所购买的房屋，表明开发商仍然保留了房屋所有权上的主要风险和报酬，目前暂不应确认收入。

提问人：lwll 时间：2010-06-25 21:06:36
房地产开发企业合作开发项目，帐务处理时：有的是按约定的比例确认自己应享有的收入并结转成本,有的是按全部销售额确认收入并结转成本，然后将合作方应享有的利润列入净利润项下“少数股东损益”，请问如何处理是正确？谢陈老师指点！

回答人：chenyiwei
回复 41 楼 lwll 的帖子应当根据合作开发协议的条款分析确定，不能一概而论。 你上面提到“有的是按约定的比例确认自己应享有的收入并结转成本,有的是按全部销售额确认收入并结转成本，然后将合作方应享有的利润列入净利润项下“少数股东损益””。个人感觉，前者类似于比例合并法，仅就共同控制经营中本企业享有的净资产和净损益纳入合并报表，因此适用于投资各方对该项目具有共同控制的情况；后者参照了一般母子公司合并的做法，适用于其中某一方对该项目具有控制权，因此需要将该项目完整纳入其合并报表的情况。

回答人：chenyiwei
回复 43 楼 lwll 的帖子首先要搞清楚这是否属于持续经营期间的会计差错。如果企业无法提供该项应收款项当初形成时的支持性证据，并且与对方对帐后，对方已经确定其自身帐面上无此款项的记录的，应按会计差错更正处理。

回答人：chenyiwei
回复 45 楼 lwll 的帖子如果实质上该业务是真实的，则不应作为会计差错。可以以当时的销售合同、出库单和相关的汽车托运资料等证据向对方催收，并注意保留催收过程中的书面沟通记录。如果对方拒绝支付，并且由于已过诉讼时效等原因已经不能通过司法途径解决的，则比照一般情况下坏帐核销的证据要求办理。

回答人：chenyiwei
回复 47 楼 lwll 的帖子对于处于持续经营中的企业，应收款项预计可回收性出现问题，但尚未取得将其核销所需的确凿证据时，可以采用计提减值准备的方式体现其未来预计可收回金额低于帐面价值的事实。但对于已经进入清算期的企业，计提减值准备的意义就不大，应当考虑是否核销，以及如何核销的问题。还有一种可能的做法是将该债权由股东承继，视同清算企业向股东分配的剩余财产的一部分，股东承继后，按照坏帐准备的原则处理。

回答人：chenyiwei
回复 49 楼 lwll 的帖子可以认可此做法。

回答人：chenyiwei
回复 52 楼 lwll 的帖子可以这样理解。 但是，即使是上述的第一种情况，和“各投资方就某一特定投资项目具有共同控制”因而按照共同控制资产或共同控制经营的会计处理要求执行，还是存在区别的。而“各投资方就某一特定投资项目具有共同控制”的可能性还是不能排除的。

回答人：chenyiwei
回复 55 楼 lileihome 的帖子传统意义上理解的“少数股东”是对法人的净资产享有剩余要求权但对其不具有控制权的股东，强调被投资实体是法人；但在不成立法人项目公司的房地产合作开发等项目中，基于实质重于形式原则，也可以认定这种情况属于少数股权。
所以国际准则下的新名词“非控制权益”（NCI）在这方面确实优于“少数股东权益”的表述，能更好地反映权益关系的经济实质而不受法律形式的束缚。

回答人：chenyiwei
回复 56 楼 呼叫帮助 的帖子首先明确该借款是否明确为专门借款？如果是专门借款，但有部分被挪用了（不是暂时闲置的专门借款资金的短期性投资），则被挪用部分对应的专门借款利息支出不符合资本化条件。可资本化的利息应当等于实际投入符合资本化条件的资产的购置或建造活动的专门借款资金对应的利息支出金额。

提问人：爱我中华 时间：2010-06-29 09:58:25
新准则下利息收入冲减成本是有严格限制的，必须是闲置专门借款暂时用于短期投资的投资收益。所以必须在银行借款合同中明确用途是该房产开发项目，其闲置借款资金转借的利息收入才能冲减开发成本。但是如果借款资金未专户存储，则如何认定该笔拆借资金与银行专门借款之间的对应关系，也是比较复杂的。实务中对此应当谨慎处理，除非有明确对应关系，否则不建议冲减开发成本。

回答人：chenyiwei
回复 60 楼 爱我中华 的帖子为了解决这个问题，可以考虑比照合并报表中单列“少数股东权益”和“少数股东损益”的做法，在存在这种情况的主办方个别报表的股东权益部分中，单独设置“归属于合作开发项目的其他合作方的权益”项目；在个别利润表的净利润部分中，单独设置“其中：归属于合作开发项目的其他合作方的损益”项目，以解决法律形式与会计原则的冲突问题。

回答人：chenyiwei
回复 62 楼 呼叫帮助 的帖子要具体看商品房买卖合同中对于可导致退房的“房价下降”的条款具体是如何规定的，是否为发生可能性极小的事项。如果发生可能性极小，基本可以忽略不计，则一般不会影响到“相关经济利益很可能流入企业”的条件，可以将开发商的承诺仅仅理解为一种担保责任。如果导致退房的事项发生的可能性并非“极小”，则一般理解在交房时尚不能确认收入。

回答人：chenyiwei
回复 66 楼 呼叫帮助 的帖子个人赞同同事四的意见。在此过程中存在产权转移行为，且并非无偿（也可以理解为子公司将房产卖给母公司，用于抵充原本应当归还给母公司的剩余现金）。

回答人：chenyiwei
回复 68 楼 呼叫帮助 的帖子如果要基于重要性原则进行分析，则一个基本前提是可以对该事项的影响予以量化，然后在此基础上才能分析确定其影响是否重大。所以不能脱离定量分析来谈“重要性”。关键是对于这种退房权对开发商的影响程度需要有定量分析证据支持的合理预测。

回答人：chenyiwei
回复 71 楼 lwll 的帖子审计业务均应执行中国注册会计师审计准则。清算审计可适用 1601 号。

回答人：chenyiwei
回复 75 楼 2009masq 的帖子赞同你的意见。

提问人：2009masq 时间：2010-07-01 20:47:00
公司房地产转移给股东是否应当征收销售不动产营业税问题，按政策规定不需要征收营业税，本人观点主要有以上三点： 版主是如何理解应征税行为的?

回答人：chenyiwei
回复 83 楼 lwll 的帖子个人理解：房地产开发企业的土地被政府回收的补偿收入不属于搬迁补偿，也不属于政府补助，而是属于常规的资产处置。在签订补偿协议后，款项金额及其可收回性不存在重大不确定性的情况下，可以确认资产处置收益并相应确认应收款项。如果合同明确了支付时间，但支付时间延续较长的，应考虑折现因素。

回答人：chenyiwei
回复 86 楼 lwll 的帖子清算审计在很多情况下取决于当地工商、税务机关的要求及规定，因此会存在一些地区差异。还是建议查阅本地的规定。就中央层面的规定而言，新公司法实施后，外商投资企业的清算总体上也适用《公司法》。原先外经贸部 1996 年 2 号令《外商投资企业清算办法》已被《国务院关于废止部分行政法规的决定》（国务院令第 516 号）宣布为废止，理由为“已被 2005 年 10月 27 日中华人民共和国主席令第 42 号公布的《中华人民共和国公司法》代替”。商务部办公厅于 2008 年 5 月 5 日印发了《商务部办公厅关于依法做好外商投资企业解散和清算工作的指导意见》（商法字[2008]31号）。 在上海，由于《上海市国家税务局 上海市地方税务局注销税务登记管理办法》（沪国税征[2006]19号）规定外商投资企业在办理税务注销登记时须提供清算审计报告，因此外商投资企业是先出具清算审计报告再办理税务注销，与内资企业相反。

回答人：chenyiwei
回复 89 楼 lwll 的帖子这个问题以前已经讨论过多次，请先搜索一下本版面。

回答人：chenyiwei
回复 95 楼 ahhf 的帖子中国会计准则下一直是把商品房销售作为商品销售业务处理的。以前，有些国家的会计实务是允许商品房销售按完工百分比法确认收入的。但在越来越多的国家转向国际准则之后，这种情况越来越少见。随着IFRIC15的发布（中国《企业会计准则解释第 3 号》中也有对应内容），这个问题已经很明确了。

回答人：chenyiwei
回复 97 楼 ahhf 的帖子请查阅准则、相关指南和讲解以及《企业会计准则解释第 3 号》的规定。可靠估计并不要求 100 ％的肯定，只是要求可作出合理估计。

回答人：chenyiwei
回复 99 楼 ahhf 的帖子商品房收入确认一般是以房屋交付为最重要标志的，而取得验收合格证是交房的前提条件之一。 会计上从来就不是以发票的开具作为收入确认的必要条件。即使是在税法方面，也是在纳税义务发生时开具发票，不是反过来根据发票的开具确定纳税义务。

提问人：我爱新视野 时间：2010-07-05 09:52:11
陈版主经你的解释，认识有了进一步提高。不过，这类问题我觉得采用新《长期股权投资》准则中的共同控制经营核算是否更合理些?

回答人：chenyiwei
回复 101 楼 我爱新视野 的帖子如果上面回复所述，作为共同控制经营核算的前提是：根据合作协议的相关条款，可确定该项目是在各投资方的共同控制下运作的，没有一个投资方能够对涉及该项目的财务、经营政策方面的决策作出单方面的决定，必须在全体投资者协商一致的前提下才能作出决定。 如果不符合这一条件的，则不是共同控制经营。

回答人：chenyiwei
回复 103 楼 lileihome 的帖子可以这样理解。是建造合同还是商品销售，主要依据IFRIC 15（或《企业会计准则解释第 3 号》第六条）
判断。

回答人：chenyiwei
回复 108 楼 2009masq 的帖子赞同你的意见。

回答人：chenyiwei
回复 109 楼 lwll 的帖子一般理解，中外合资企业一般为有限责任公司。合作期满后（即营业执照到期后），如果双方约定不再延续合资合同的，根据《公司法》第 181 条、 184 条等规定，此时公司将解散并进入清算程序。这与合作期未满前合资双方之间的股权转让是不同的，后者一般不会影响原外商投资企业法人资格的存续，仅仅是从外商投资企业变为内资企业。清算期间的财务管理可参照财工字[1995]222号等文件处理。

回答人：chenyiwei
回复 113 楼 yangbaoliang 的帖子核算架构可根据企业的管理需要和信息需求自主确定，关键是对外提供的财务会计信息要符合准则要求。

回答人：chenyiwei
回复 115 楼 cgxx168 的帖子如果在清算审计截止日尚未支付的，建议予以合理估计和预提，并反映于清算财务报表中及作适当披露。

回答人：chenyiwei
回复 117 楼 lileihome 的帖子大体上应是这样。但税务、外汇方面的程序可能各地有些差异，还是应当以本地的规定为准。

回答人：chenyiwei
回复 119 楼 lwll 的帖子需要了解无偿转让的原因（例如该标的企业是否处于资不抵债的困境中，是否以承接外方原先为公司融资提供的担保为条件等），从而判断在经济实质上是否属于“无偿捐赠”。如果属于无偿捐赠，则由于这是股东之间的交易，与标的企业无关，因此企业应当不承担纳税义务。

提问人：lwll 时间：2010-07-07 10:46:20
我正在对外商独资企业进行清算审计和税务清算的业务，被审计的企业是按照会计准则编制财务报告。我的问题由以下几个： 一、关于清算审计方面的问题： 1 、清算日如何确定？清算期间如何确定？ 2 、清算审计是不是只需要对清算日的资产负债表和清算期间的清算损益表进行审计，而无需对现金流量、所有者权益表进行审计？ 3 、假定清算日是今天，清算期间为从今天开始至 12 月 31号，那么要不要对 2009 年 1 月 1 日开始至今天的利润表、现金流量表、所有者权益变动表进行常规的审计？ 4 、被审计单位已经进行了公告，但现在还在公告期内，我是现在就可以开始进行清算审计还是要等到公告结束后才进行？

回答人：chenyiwei
回复 121 楼 lwll 的帖子外商投资企业由于涉及到原审批机关的审批问题，因此其清算日和清算期间的确定除遵循《公司法》规定外，还应符合商法字[2008]31号文的规定。清算开始日可以理解为企业取得原审批机关关于批准企业解散的批件，并在规定时限内成立清算组之日。 清算期间的财务报表编制并不遵循《企业会计准则》（因为并不是以持续经营为基础的），一般无需编制股东权益变动表和现金流量表，通常仅编制清算资产负债表、清算损益表、财产分配表及相关附注。 清算组应当编制清算开始日的资产负债表。
我们应当对自年初至清算开始日的前一日止期间内的资产负债表、利润表、现金流量表等实施审计程序，但是否需单独出具审计报告，可视委托方要求而定。 某些审计程序可以提前实施，但报告出具日不应早于公告期限结束日。

回答人：chenyiwei
回复 123 楼 arsjb 的帖子基本上可以这样理解。但涉及向工商、税务等部门报送的资料，应当以本地主管机关的具体要求为准。

回答人：chenyiwei
回复 125 楼 arsjb 的帖子这个问题更多地是法律问题，建议尽早咨询律师意见，并与中方、当地国土资源、国资等部门沟通。我个人比较偏向于第 1 种（在企业结束时补办出让手续意义不大；并且中方现在补缴的出让金与当初的权益价值可能差异很大），但也确实找不到相关依据。 有一个感到奇怪的地方：当时外商投资企业是否按年交纳过场地使用费？

回答人：chenyiwei
回复 127 楼 arsjb 的帖子这涉及到该土地的性质认定，以及是否计入清算财产、可能的场地使用费补缴等问题。
根据《关于外商投资企业场地使用费征收问题的意见》（财企[2008]166号）规定： 一、根据我国现行土地管理法律法规和政策，外商投资企业是否缴纳场地使用费，应当区别以下情况而定： (一)以划拨方式取得土地使用权的，外商投资企业由于没有支付土地出让金，应当按规定缴纳场地使用费。 (二)以出让方式取得土地使用权的，外商投资企业由于已支付了土地出让金，不再缴纳场地使用费。 (三)以租赁方式取得土地使用权的，如租金计算时已考虑场地开发和土地使用费因素，则不需缴纳场地使用费；如租金中未予考虑场地开发和土地使用费因素，则由承租人即外商投资企业缴纳场地使用费。 (四)在中外合资合作经营中，外商投资企业的中方以土地使用权作价出资或提供合作条件的，应当由中方投资者区别以上情况缴纳场地使用费。
二、外商投资企业缴纳的场地使用费或支付的土地出让金，都作为土地资源的取得成本进行财务处理，同时应当依法缴纳城镇土地使用税。
请对照上述规定，根据本案例的实际情况，分析该土地使用权的性质。如果确实属于划拨地的，则不能将土地使用权认定为外商投资企业的清算财产，也不需要由外商投资企业或者中方通过补缴出让金的方式将其变为出让地，但应补缴以前年度应交未交的场地使用费和土地使用税（从清算财产中列支，其中如果该企业坐落于土地使用税征收区域内的，土地使用税自 2007 年 1 月 1 日起计算）。

回答人：chenyiwei
回复 129 楼 arsjb 的帖子如果属于应缴纳场地使用费的情形，说明土地使用权并非由外商投资企业所拥有，不能纳入外商投资企业的清算财产，应当由国家或者土地使用权人收回。

回答人：chenyiwei
回复 131 楼 lwll 的帖子个人倾向于第一种。

回答人：chenyiwei
回复 133 楼 lwll 的帖子如果采用第一种方法导致总的摊销年限不足税法规定的最低年限的，建议在税法上按原定年限继续摊销，到分公司注销时办理财产报损。

回答人：chenyiwei
回复 135 楼 2009masq 的帖子可以这样理解。

回答人：chenyiwei
回复 137 楼 我爱新视野 的帖子这一块似乎没有明确的规定。但个人理解：“受让企业已重新办理工商和税务登记”是否表明原企业已作税务注销？如果作了税务注销，则注销前应当会进行税务清算。税务清算中财产损失的核销应按财税[2009]57号、国税发[2009]88号等规定执行。 对这一块没有太多的实务经验，请有实务经验的网友协助一下，谢谢。

提问人：lwll 时间：2010-07-09 12:46:38
《外商投资企业清算办法》规定清算开始之日为审批机关批准解散之日，既然审批机关要批准解散肯定税务注销、海关注销、外管局注销、工商注销手续均已办好，所以才能批准解散。 可是在《清算办法》中第十一条规定清算委员会的职权之一为清缴所欠税款。
既然所有的税务注销手续已办完，又何来清缴所欠税款呢？这怎么理解？ 而且在清算过程中肯定要清理财产，这又会牵涉到开具发票的问题，如果税务注销已完结又怎样开具发票呢？

回答人：chenyiwei
回复 140 楼 lwll 的帖子《外商投资企业清算办法》已废止。应按公司法和商办发[2008]31号执行。即使是原来的老清算办法，“批准解散”也是指批准启动清算注销的程序，不是对清算结果进行审批。

回答人：chenyiwei
回复 147 楼 hfag 的帖子和一般情况下出售这些资产所需纳税的情况相同，涉及营业税及附加、土地增值税等。另外出售所得款项超过原计税基础的差额应计入清算所得缴纳企业所得税。

回答人：chenyiwei
回复 157 楼 ahhf 的帖子这两种方法下，被清算或被吸收的子公司的自身帐务处理都是一致的。因为其资产、负债、人员和业务都将转移到一家同一控制下的关联公司，在新的法人主体框架内继续，因此不会导致其按非持续经营基础编制报表，各项资产、负债的原历史成本基础依然延续。 对于吸收方而言，属于兄弟公司间吸收合并的，按同一控制下企业合并的原则处理；属于母公司吸收合并子公司的，作为收回投资处理（注意不是会计意义上的企业合并）。相关的会计处理在本版面上有过很多讨论。